【裁判字號】    90,簡上,276
【裁判日期】    920107
【裁判案由】    侵權行為損害賠償
【裁判全文】
臺灣臺北地方法院民事判決  九十年度簡上字第二七六號
    上  訴  人    甲○○
    被上訴人      台灣大來國際信用卡股份有限公司
?
    法定代理人    丁○○
    訴訟代理人    丙○○
                  林繼恆  律師
    複  代理人    乙○○
右當事人間請求侵權行為損害賠償事件，上訴人對於中華民國九十年三月二日本院台
北簡易庭八十九年度北簡字第一六七八九號第一審判決提起上訴，本院判決如左：
    主      文
上訴駁回。
第二審訴訟費用由上訴人負擔。
    事實及理由
壹、程序方面：
    一本件被上訴人自民國九十一年六月二十日起其法定代理人丁君協變更為丁○○
      ，同時聲明承受訴訟，並提出台北市政府營利事業登記證影本為據，經查核無
      不合，應予准許。
    二按對於簡易程序之第一審判決，受不利益判決之當事人固得上訴於管轄之地方
      法院，且當事人對於該上訴程序，為訴之變更、追加或提起反訴，致應適用通
      常訴訟程序者，不得為之，且當事人為訴之變更或追加，非經他造同意，亦不
      得為之，此觀諸民事訴訟法第四百三十六條之一第一項、第二項、第三項準用
      第三編第一章第四百四十六條第一項之規定自明，經查本件上訴人於本院準備
      程序終結後具狀陳述尚依(一)民法五百四十四條請求賠償執行委任事務不當之損
      害金額？(二)民法第四百七十六條請求賠償給付瑕疵借貸標的之損害金額？(三)消
      費者保護法第五十一條請求徵罰性賠償金額？惟上訴人並未針對前述各項就所
      請求五十萬元之計算基礎為明確詳細陳述，旋經審判長於言詞辯論期日當庭闡
      明需就該訴訟關係之事實及法律為完足之陳述，然因被上訴人亦不同意上訴人
      為該項訴之追加，上訴人乃當庭表示撤回有關上開之陳述（本院九十一年十二
      月二十四日言詞辯論筆錄甚明），揆諸上述說明，此部分已發生撤回之效力，
      併此敘明。
貳、實體方面：
    一上訴人起訴主張：伊於八十六年三月間向被上訴人申請花旗大來信用卡並獲准
      核發（卡號00000000000000號，以下簡稱系爭信用卡），詎於
      八十九年一月二十一日中午，伊前往美商花旗銀行板橋分行櫃檯辦理預借現金
      服務，金額各為新台幣（下同）二萬元及一萬元，然依照雙方的約定，被上訴
      人應當負擔給予伊預借現金的義務，雙方之間有借貸關係也有委任的關係，而
      人格自由包括身體及行動自由以及精神上的自由，伊要向預借現金機構辦理預
      借現金時，被上訴人不依約定給予預借現金機構授權，顯係侵害伊意思決定之
      自由，是在伊與被上訴人之間成立消費借貸關係時，被上訴人就應該把錢的所
      有權移轉給伊，因此伊預借現金並非向被上訴人借錢而係向特約商店為借款的
      動作，依照民法第七百六十五條規定，係可以對這筆錢自由處分並排除他人的
      干涉，被上訴人受上訴人的委任應當給予辦理預借現金的授權，讓預借現金的
      機構把錢撥給伊，被上訴人拒絕這樣的授權，係違反約定條款第一條第八款的
      定規定，另有關名譽部分，伊去辦理預借現金當時櫃檯邊有很多人，被上訴人
      拒絕伊預借現金的請求當場引起在場眾人對伊負面的評價，讓人懷疑伊的經濟
      能力，是被上訴人於伊前往預借現金時，經櫃檯行員處理後告知拒絕授權，被
      上訴人已侵害伊之自由、信用、名譽及財產權，爰依民法第一百九十五條之規
      定，請求被上訴人賠償五十萬元及自書狀繕本送達翌日起至清償日止，按年息
      百分之十八計算之利息，原審判決被上訴人勝訴，上訴人不服，提起上訴，求
      為判決(一)原判決廢棄；(二)被上訴人應給付上訴人五十萬元及自八十九年七月二
      十五日書狀繕本送達翌日起至清償日止，按年息百分之十八計算暨週年利率百
      分之五計算之侵害人格權賠償金。
    二被上訴人則以：伊保有准駁預借現金額度的最終權利，依法有權拒絕上訴人之
      預借現金，伊並未造成上訴人自由、信用、名譽等權之損害等語，並於本院答
      辯聲明：上訴駁回。
    三本件經依民事訴訟法第四百六十三條準用同法第二百七十條之一第一項第三款
      規定，整理並協議簡化爭點及不爭執之事項後，兩造同意除(一)被上訴人有無同
      意上訴人預借現金之義務？(二)上訴人就其所主張人格損害情形，有無相當之證
      明方法？兩造有所爭執外，其餘就(一)上訴人為系爭信用卡之持卡人。(二)上訴人
      於八十九年一月二十一日，向被上訴人申請預借現金，為被上訴人所拒絕等事
      實並無爭執，查上訴人主張於前述時間向被上訴人申請花旗大來信用卡使用，
      迨至八十九年一月二十一日持該系爭信用卡預借前揭現金時，為被上訢人櫃檯
      行員處理後告知拒絕授權之事實，業據上訴人提出系爭信用卡、大來信用卡約
      定條款為證，復為被上訴人所不爭執，堪信上訴人此部分之主張為真正，惟被
      上訴人否認必須預借現金予上訴人之義務，並以前開情詞置辯，是本件應予審
      究兩造間之爭點厥為被上訴人是否必須核准預借現金之義務乙節，分析如下：
      (一)按當事人主張有利於己之事實者，就其事實有舉證責任，民事訴訟法第二百
        七十七條定有明文，又原告於起訴原因已有相當之證明，而被告於抗辯事實
        並無確實證明方法，僅空言爭執者，當然認定其抗辯事實之非真正，而應為
        被告不利之認定，又原告對於自己主張之事實已盡證明之責後，被告對其主
        張，如抗辯其不實，並提出反對之主張者，則被告對其反對之主張，亦應負
        證明之責，此為舉證責任分擔之原則，另民事訴訟法如係原告主張權利者，
        應先由原告負舉證之責，若原告不能舉證，以證實自己主張之事實為真實，
        則被告就其抗辯事實即令不能舉證，或其舉證尚有疵累，亦應駁回原告之訴
        ，有最高法院十七年上字第九一七０號、十八年上字第一六七九號、同年上
        字第二八五五號判例及七十二年台上字第四二二五號判決意旨可資參照。
      (二)依兩造間之信用卡約定條款第九條（預借現金）約定：「持卡人以信用卡辦
        理預借現金時，須依貴公司及辦理預借現金之機構有關規定及程序辦理，並
        應繳付貴公司依每筆預借現金百分之四計算之手續費：：持卡人不得以信用
        卡向未經主管機構核准或非用卡組織委託辦理預借現金之機構或向第三人間
        接取得資金融通。」等內容以觀，可徵上訴人持信用卡辦理預借現金時，須
        依被上訴人有關辦理預借現金之有關規定及程序辦理，至為灼明；然被上訴
        人所制訂預借現金之有關規定與程序分別規定於花旗大來卡申請書所載「花
        旗大來卡注意事項說」與「大來卡權益手冊」，而依花旗大來卡申請書申請
        人僅同意下述聲明中規定：「本人及附卡申請人茲：：二同意大來公司以本
        人名義開設帳戶並遵守隨卡附上之信用卡約定條款：：四本人已閱覽並同音
        後列注意事項說明之規定，並簽名於「大來卡申請表格」中以示同意。」，
        且上訴人並簽名於該聲明條款之正下方，而上訴人於收取被上訴人所寄送之
        花旗大來卡信用卡、大來卡信用卡約定條款與大來卡權益手冊後，亦簽名於
        信用卡之背面並完成開卡程序，因之，「大來卡信用卡約定條款」、「花旗
        大來卡注意事項說明」與「大來卡權益手冊」均係上訴人與被上訴人間有效
        成立之信用卡約定條款，合先敘明。
      (三)茲依大來卡權益手冊第十八頁之規定：「您可預借的金額，會依您個人之信
        用及消費付款狀況而有所調整，大來公司亦保留最終授權核准此一預借現金
        額度的權利」，且花旗大來卡申請書上之「花旗大來卡注意事項說明」第一
        條第二項亦規定：「本公司並不保證持卡人持大來卡向特約商消費或向辦理
        預借現金之機構預借現金時，該特約商店或機構應接授持卡人之消費或預借
        。」等內容以觀，是上訴人主張於前述時間持系爭信用卡欲辦理預借現金遭
        拒乙事，依上開約定，因被上訴人保有最終之核准權利且並未保證必須核淮
        預借現金，故被上訴人自有拒絕授權上訴人預借預金之核准權利，惟因上訴
        人又主張被上訴人拒絕授權致其無法預借現金，導致其名譽、信用及自由等
        權利受損，請求被上訴人給付損害賠償五十萬元及其遲延利息、違約金，本
        院自應審酌上訴人就其所主張人格損害情形，有無相當之證明方法，經查：
        (1)所謂名譽，指人在社會上享有一般人對其品德、聲望等人格特質所加之評
          價，又一個人之品德、聲望等人格等質本不因其經濟能力之強弱而受影響
          ，況本件上訴人持系爭信用卡預借現金，不過是上訴人向預借現金之機構
          為預借款項之方式之一，在持卡人向預借機構借款時，預借機構自應評估
          借款人嗣後返款能力，以確保其債權之實現，而本件被上訴人依約自有審
          酌最終授權之核准權利，再者，上訴人預借現金遭拒時，仍然可以其種方
          式向其他金融機構貸款、使用其他信用卡之方式滿足其資金之需求，是殊
          難遽此認定被上訴人拒絕上訴人持系爭信用卡預借現金會造成其名譽上之
          損害。
        (2)又所謂信用權係以人在社會上應受經濟上之評價為其保護法益，亦即以經
          濟上的可靠性及支付能力為內容之權利，侵害信用權自指侵害人主張或散
          佈不實之事實，致他人經濟上的可靠性及支付能力受到一般人普遍負面地
          價，而本件上訴人與被上訴人就系爭信用卡預借現金之行為，尚需經由預
          借機構之審核，如上所述，則被上訴人虞及上訴人之償債能力，拒絕授權
          上訴人之預借現金之行為，僅係拒絕以預借現金之方式貸款予上訴人，換
          言之，上訴人之拒絕僅係展現其未能清償主要債務之經濟上現象，此外，
          上訴人並未舉證證明被上訴人有主張或散佈不實之事實，以致上訴人經濟
          上的可靠性及支付能力受到一般人普遍負面地評價，是上訴人此部分之主
          張「信用權」受損乙節，並不足採。
        (3)另所謂自由固可分為身體行動與精神的自由，身體行動自由的侵害，係指
          身體的行動受到不法的妨礙與拘束，精神的自由侵害，係指意思決定自由
          受到限制，而本件上訴人持系爭信用卡預借現金，此僅不過是貸款方式之
          一種，基於契約自由原則，締約當事人自得選擇相對人，決定契約之內容
          ，本件被上訴人拒絕預借現金之行為，依兩造所簽訂之契約條款約定，被
          上訴人自有核准之權利，是上訴人欲從事預借現金之消費目的，基於兩造
          間之契約條款，雙方自需受此約定條款之限制，尚難僅因被上訴人依契約
          約定審酌相關訊息資料後拒絕上訴人預借現金之行為，遽而認定上訴人自
          由權利受到侵害，是上訴人主張自由權利受損害云云，亦不足採。
      (四)綜上所述，上訴人主張被上訴人拒絕其於八十九年一月二十一日預借現金之
        行為，侵害其名譽、信用及自由等權利，依法請求被上訴人給付精神上損害
        賠償乙節，為不足採，被上訴人抗辯並無必需核准預借現金乙節，尚屬可信
        ，是則上訴人人執此主張被上訴人應給付如上訴聲明云云，為無理由，不應
        准許，原審據此為上訴人敗訴之判決，於法並無不合，上訴意旨指摘原審判
        決不當，求予廢棄改判，為無理由，應予駁回。
      (五)本件事證已臻明確，兩造其餘攻擊防禦方法及舉證，於本件判決結果不生影
        響，爰不一一論述，附此敘明。
參、據上論結，本件上訴為無理由，依民事訴訟法第四百三十六條之一第三項、第四
    百四十九條第一項、第七十八條，判決如主文。
中      華      民      國      九十二    年      一      月      七    日
                                        民事第四庭審判長法  官 林勤綱
                                                        法  官 周玫芳
                                                        法  官 陳博文
右為正本係照原本作成。
不得上訴。
中      華      民      國      九十二    年      一      月      七    日
                                                        書記官 蔡嘉萍


司法院資訊處製作；財團法人民間司法改革基金會備份。
